臺灣新北地方法院民事判決
111年度訴字第2106號
原      告  呂振元  
訴訟代理人  柯期文律師
被      告  李美玲  

訴訟代理人  蔡宜衡律師
上列當事人間返還不當得利事件，經本院於民國111年9月23日言
詞辯論終結，判決如下：
    主  文
被告應給付原告新臺幣（下同）81萬元，及自111年7月21日起至
清償日止，按年息百分之5計算之利息。
訴訟費用由被告負擔。
本判決第1項於原告以27萬元供擔保後得假執行。但被告得以81
萬元預供擔保而免為假執行。
    事實及理由
一、原告起訴主張：
　㈠被告李美玲前曾邀原告呂振元參與投資兆紘達印刷器材企業
    有限公司(下稱兆紘達公司)，原告為參與投資，乃於民國(
    下同)104年10月16日、104年12月18日分別匯款41萬元、40
    萬元至被告之銀行帳戶(詳原證1)，合計81萬元整(下稱系爭
    款項)，惟事後被告並未將原告列入兆紘達公司之股東名簿
    中，亦不返還系爭款項予原告。
  ㈡為此，原告曾於108年5月間起訴請求被告應將其名下之兆紘
    達公司出資額登記予原告，並於該案件中提出系爭款項的匯
    款紀錄證明原告確有出資事實。然被告在該案件歷審程序中
    ，雖承認曾有收到原告81萬元之事實，但辯稱：「原告曾有
    幫忙倍紘馳公司資金周轉，…在兆紘達公司成立後，亦有借
    貸被告81萬元(即原告分別於104年10月16日、同年12月18日
    匯款予被告41萬元、40萬元之款項)」(詳原證2第13頁)、「
    被上訴人曾有幫忙倍紘馳公司資金周轉，…在兆紘達公司成
    立後，亦有借貸上訴人81萬元(即被上訴人分別於104年10月
    16日、同年12月18日匯款予上訴人41萬元、40萬元之款項)
    」(原證3第7頁)。
  ㈢該案件一審法院判決原告勝訴(詳原證4)，被告不服一審判決
    而上訴，二審法院卻認為兩造間不具投資關係而判決原告敗
    訴(詳原證5)，原告不服而上訴第三審，案經最高法院駁回
    原告之上訴(詳原證6)，全案確定。
  ㈣承上所述，原告雖係以「投資」之意思將系爭款項匯予被告
    ，惟被告卻認為系爭款項係向原告「借貸」而受領，顯然兩
    造間意思表示並未一致，其契約即為不成立。被告受領原告
    之系爭款項，即屬無法律上原因而受利益，且致原告受有損
    害，故原告得依不當得利之相關規定，訴請被告返還系爭款
    項；退而言之，縱認被告稱其係向原告「借貸」之辯詞可信
    ，惟被告亦應對原告清償系爭款項。是原告依不當得利或消
    費借貸之法律關係，擇一請求被告應給付系爭款項及遲延法
    定利息予原告。　
  ㈤並聲明：如主文第1項所示，並願供擔保請准宣告假執行。
二、被告答辯：
  ㈠原告已稱其係基於「投資」之原因將系爭款項匯予被告，而
    與被告間之意思表示未一致，故原告以消費借貸法律關係請
    求被告返還系爭匯款，應屬無理：
  ⒈按「當事人主張有利於己之事實，就其事實有舉證之責任，
    民事訴訟法第277條前段定有明文，是民事訴訟如係由原告
    主張權利者，應先由原告負舉證之責，若原告先不能舉證，
    以證實自己主張之事實為真實，則被告就其抗辯事實即令不
    能舉證，或其所舉證據尚有疵累，亦應駁回原告之請求。」
    （最高法院17年上字第917號判決意旨參照）。次按「稱消
    費借貸者，於當事人間必本於借貸之意思合致，而有移轉金
    錢或其他代替物之所有權於他方之行為，始得當之。是以消
    費借貸，因交付金錢之原因多端，除有金錢之交付外，尚須
    本於借貸之意思而為交付，方克成立。倘當事人主張與他方
    有消費借貸關係存在者，自應就該借貸意思互相表示合致及
    借款業已交付之事實，均負舉證之責任，其僅證明有金錢之
    交付，未能證明借貸意思表示合致者，或僅證明借貸意思合
    致，而未能證明金錢交付者，均不能認為有該借貸關係存在
    。」（最高法院98年度台上字第1045號判決意旨參照）。
  ⒉準此，揆諸前開條文及判決意旨，自應由原告就其與被告間
    就系爭款項有消費借貸意思互相表示合致之事實，負舉證責
    任。然而，原告已於民事起訴狀狀中自承：「原告雖係以『
    投資』之意思將系爭款項匯予被告，惟被告卻認為系爭款項
    係向原告『借貸』而受領，顯然兩造間意思表示並未一致，其
    契約即為不成立…」等語，可徵兩造間自始至終從未就原告
    於104年10月16日、同年12月18日匯款予被告係屬於借貸之
    事乙事意思表示合致。從而，原告既未承認有貸予系爭款項
    予被告之主觀意思，則其依據消費借貸法律關係對被告請求
    返還借款，顯有自相矛盾之情事。
  ㈡原告欲主張依據不當得利法律關係請求被告返還受領之款項
    ，自應就不當得利之構成要件負擔舉證責任，尚不得以兩造
    間未成立消費借貸契約，便逕認其給付欠缺給付之目的：
  ⒈按「主張不當得利請求權存在之當事人，對於不當得利請求
    權之成立要件應負舉證責任，即應證明他方係無法律上之原
    因而受利益，致其受有損害。如受利益人係因給付而得利時
    ，所謂無法律上之原因，係指給付欠缺給付之目的，故主張
    該項不當得利請求權存在之當事人，自應舉證證明該給付欠
    缺給付之目的。本件被上訴人既備位主張上訴人受領其交付
    之系爭款項係構成不當得利，自應舉證證明其給付係欠缺給
    付之目的；惟被上訴人不能證明其先位主張係基於消費借貸
    關係而交付款項，則充其量亦僅能認該特定之法律關係不存
    在，尚非得因此即推論其給付欠缺給付之目的。」（最高法
    院97年度台上字第332號判決意旨參照）。第按「基於給付
    而受利益之給付型不當得利，所謂『無法律上之原因』，係指
    受益人之得利欠缺『財貨變動之基礎權利及法律關係』之給付
    目的而言，依舉證責任分配原則，應由主張該不當得利返還
    請求權存在之人即原告，舉證證明其給付欠缺給付目的；如
    受領給付之原因不明，其不利益自應歸於主張不當得利請求
    權存在之人，始符舉證責任分配之原則。」（最高法院107
    年度台上字第440號判決、107年度台上字第1007號裁定意旨
    參照）。
  ⒉據此，原告主張其與被告間存有消費借貸關係部分，由於不
    能證明係基於消費借貸之合意而交付系爭款項，已如前述，
    則依前開最高法院裁判之意旨，原告仍應舉證證明被告因其
    給付而得利。此外，原告將系爭款項匯入被告所有帳戶之事
    實，固為被告所不爭執，然原告主張被告受領其所匯系爭款
    項，乃無法律上原因之不當得利乙節，核屬給付型不當得利
    ，依上開說明，自應由原告就給付欠缺目的乙節，負舉證之
    責。然而，原告並未舉證證明其給付欠缺給付上之目的，自
    不能徒以其有交付金錢，且其給付之原因非屬消費借貸之關
    係，即反面推論被告收受款項為無法律上原因。是以，原告
    依不當得利法律關係為請求之主張，亦於法無據。　　
  ㈢並聲明：
　⒈原告之訴駁回。
　⒉如受不利判決，願供擔保請准宣告免為假執行。　
三、原告主張其於104年10月16日、104年12月18日分別匯款41萬
    元、40萬元至被告之銀行帳戶，合計81萬元之事實，業據其
    提出台灣中小企銀取款憑條、桃園市龍潭區農會取款憑條各
    乙份為證，且為被告所不爭執，自堪信為真實。
四、原告復主張被告李美玲前曾邀原告參與投資兆紘達公司，原
    告為參與投資，乃為上開匯款81萬元行為，惟事後被告並未
    將原告列入兆紘達公司之股東名簿中，亦不返還系爭款項予
    原告，原告曾於108年5月間起訴請求被告應將其名下之兆紘
    達公司出資額登記予原告，並於該案件中提出系爭款項的匯
    款紀錄證明原告確有出資事實，然被告在該案件歷審程序中
    ，雖承認曾有收到原告81萬元之事實，但辯稱：「原告曾有
    幫忙倍紘馳公司資金周轉，…在兆紘達公司成立後，亦有借
    貸被告81萬元(即原告分別於104年10月16日、同年12月18日
    匯款予被告41萬元、40萬元之款項)」、「被上訴人曾有幫
    忙倍紘馳公司資金周轉，…在兆紘達公司成立後，亦有借貸
    上訴人81萬元(即被上訴人分別於104年10月16日、同年12月
    18日匯款予上訴人41萬元、40萬元之款項)」，因原告雖係
    以「投資」之意思將系爭款項匯予被告，惟被告卻認為系爭
    款項係向原告「借貸」而受領，顯然兩造間意思表示並未一
    致，其契約即為不成立，被告受領原告之系爭款項，即屬無
    法律上原因而受利益，且致原告受有損害；退而言之，縱認
    被告稱其係向原告「借貸」之辯詞可信，惟被告亦應對原告
    清償系爭款項，是原告自得依不當得利或消費借貸之法律關
    係，擇一請求被告應給付系爭款項及遲延法定利息予原告等
    情。則為被告所否認，並以前詞置辯。經查：
　㈠按無法律上之原因而受利益，致他人受有損害者，應返還其
    利益；又受領人於受領時，知無法律上之原因或其後知之者
    ，應將受領時所得之利益，或知無法律上之原因時所現存之
    利益，附加利息，一併償還，民法第179條前段、第182條第
    2項均定有明文。查本件原告係本於投資目的給付81萬元予
    被告，被告則係基於消費借貸之意思受該81萬元，是原告本
    於投資目的所為之給付，已欠缺給付之原因，是被告受領原
    告系爭款項即無法律上之原因，並因而受有利益，致原告受
    有損害，原告自得請求被告返還上開不當得利及其法定遲延
    利息。
  ㈡被告雖雖抗辯原告欲主張依據不當得利法律關係請求被告返
    還受領之款項，自應就不當得利之構成要件負擔舉證責任，
    尚不得以兩造間未成立消費借貸契約，便逕認其給付欠缺給
    付之目的云云。惟查：　　
  ⒈按當事人互相意思表示一致者，無論其為明示或默示，契約
    即為成立，民法第153條第1項定有明文。學者亦認為契約之
    締結，有要約與承諾、要約與意思實現或交錯要約三種方式
    ，無論採取何種方式，其內容必須完全一致，契約始能成立
    。又當事人如無意識而為不合致之意思表示者，契約不成立
    ，例如誤會他方意思表示之內容因而為意思表示者，在客觀
    上意思表示並不合致，則雖表意人誤以為意思合致，契約仍
    不成立。是契約須當事人將欲為契約內容之旨，提示於他方
    ，得他方之承諾，而後契約始能成立，一方所表示之意思與
    他方所表示之意思，彼此不一致者，他方當然不受拘束（最
    高法院83年度台上字第955號裁判參照）。
  ⒉查本件原告以匯款方式交付被告81萬元之事實，既為被告所
    不爭執，因原告係出於投資兆紘達公司之意而交付上開款項
    予被告，而被告於另案陳稱收受上開款項之意係出於借貸，
    且否認受領系爭款項係出於投資關係，則兩造間就系爭款項
    所為之意思表示內容並不一致，自無契約關係成立。
  ⒊本件兩造間就系爭款項之給付既無任何契約關係存在，原告
    給付被告系爭款項確屬欠缺給付之目的，況被告受領系爭款
    項後，已於另案主張自己受領系爭款項係出於向原告借貸之
    原因，而仍於本件訴訟拒絕以借貸關係對原告清償系爭款項
    ，實有違誠實信用原則，衡情於原告主張依不當得利關係請
    求返還時，倘被告未能另外提出兩造間關於系爭款項有何其
    他法律上原因存在之可能性，原告自無再舉證證明該給付欠
    缺給付目的之必要。
  ⒋綜上所述，本件原告依不當得利法律關係請求被告返還系爭
    款項，已就該不當得利之構成要件舉證，被告所辯並無可取
    。
五、從而，原告依不當得利法律關係，請求被告應給付原告81萬
    元，及起訴狀繕本送達翌日即111年7月21日起至清償日止，
    按年息百分之5計算之利息，為有理由，應予准許。另本件
    因原告係依不當得利或消費借貸之法律關係，擇一請求被告
    應給付系爭款項及遲延法定利息予原告，則消費借貸之法律
    關係，即無再論究之必要。　
六、兩造陳明願供擔保請為准、免假執行宣告，經核均無不合，
    爰分別酌定相當擔保金額併准許之。
七、本件事證已臻明確，兩造其餘之攻擊或防禦方法及未經援用
    之證據，經本院斟酌後，認為均不足以影響本判決之結果，
    自無逐一詳予論駁之必要，併此敘明。
八、據上論結，本件原告之訴為有理由，依民事訴訟法第78條、
    第390條第2項、第392條第2項，判決如主文。　
中　　華　　民　　國　　111 　年　　10　　月　　7 　　日
                  民事第五庭    法　官　連士綱
以上正本係照原本作成
如對本判決上訴，須於判決送達後20日內向本院提出上訴狀。如
委任律師提起上訴者，應一併繳納上訴審裁判費。
中　　華　　民　　國　　111 　年　　10　　月　　11　　日
                                書記官　游曉婷